【裁判字號】    95,訴,498
【裁判日期】    950929
【裁判案由】    給付租金
【裁判全文】
臺灣士林地方法院民事判決               95年度訴字第498號
原      告  丁○○
即反訴被告
訴訟代理人  乙○○
被      告  宇○○
即反訴原告
訴訟代理人  陳殷朔律師
上列當事人間給付租金事件，本院於民國95年9 月8 日言詞辯論
終結，判決如下：
    主  文
原告之訴及假執行之聲請均駁回。
訴訟費用由原告負擔。
反訴被告應給付反訴原告新台幣捌拾肆萬伍仟捌佰拾元，及
自民國九十五年七月一日起至清償日止，按年息百分之五計算之
利息。
反訴訴訟費用由反訴被告負擔。
本判決第三項於反訴原告以新台幣貳拾捌萬元為反訴被告供擔保
後，得假執行。但反訴被告如以新台幣捌拾肆萬伍仟捌佰拾
元為反訴原告預供擔保，得免為假執行。
    事實及理由
一、原告即反訴被告（下稱：原告）主張：兩造於民國94年1 月
    1 日就坐落台北市○○區○○段1 小段980 、981 地號土地
    （下稱：系爭土地）簽訂租賃契約（下稱：系爭租賃契約）
    ，由被告即反訴原告（下稱：被告）向原告承租系爭土地。
    依系爭租賃契約第5 條約定，每年期初被告應依實際租賃使
    用面積租金費用開立1 年期之租金一次交付原告。被告94年
    度租金已依約於94年年初付訖，詎95年度租金迭經原告催告
    ，竟以系爭土地所有權人之繼承人對原告提起訴訟為由，拒
    絕依租賃契約為履行。惟出租人對物有所有權或其他權利與
    否，並非租賃契約成立要件，且被告向原告承租系爭土地已
    十數年，往昔皆依約定時程給付。另依兩造系爭租賃契約第
    7 條第1 款約定：「租賃期間，土地如因政府徵收徵用或土
    地所有權人收回自用及出售或其他甲方（原告）喪失出租權
    源，致使乙方（被告）無法使用時，乙方（被告）得終止本
    約..... 」，系爭土地所有權人出面主張權利期間，並未使
    被告無法使用系爭土地，且土地所有權人對原告訴訟尚未經
    判決，原告並未喪失出租權源，被告終止租約條件尚未成就
    ，並無主張終止租賃契約之餘地。為此本於兩造間租賃契約
    法律關係，請求被告給付系爭土地95年度租金。並聲明：(一)
    被告應給付原告新台幣（下同）140 萬元，及自原支付命令
    繕本送達翌日起至清償日止，按年息5%計算之利息。(二)願供
    擔保請准宣告假執行。
    對被告反訴主張則以：系爭土地所有權人雖對原告提起訴訟
    ，然是項期間並未影響被告對系爭土地之使用收益，原告並
    無不當得利可言，並聲明：(一)被告之反訴駁回；(二)如受不利
    之判決，願供擔保請准宣告免為假執行。
二、被告則以：被告自95年1 月1 日未再給付租金係因租賃期間
    有訴外人戌○○等地主出面向被告主張權利，請求拆屋還地
    。惟原告迄今仍無法提出有合法占有使用權權源之依據。被
    告不得已於94年6 月1 日起，改向訴外人戌○○等地主簽訂
    租賃契約。依兩造間系爭租賃契約第2 條約定，土地所有權
    人表示收回自用，系爭租賃契約即自動解除（本意係終止）
    ，訴外人戌○○等地主已於94年2 月間向法院起訴請求拆屋
    還地，系爭租賃契約已於94年2 月間自動終止而不存在，被
    告主張兩造間租賃契約因自動終止而不存在，被告亦得依民
    法第436 條終止租賃契約，並當庭另為終止租約之表示，是
    原告租金請求自失所附麗等語為辯。並聲明：(一)原告之訴駁
    回。(二)如受不利之判決，願供擔保請准宣告免為假執行。被
    告另反訴主張：兩造間系爭租賃契約因自動終止而不存在，
    原告於94年6 月1 日起至同年12月31日止向被告收取7 個月
    租金84萬5,833 元即無法律上原因，為此依不當得利法律關
    係，訴請原告如數返還。並聲明：(一)原告應給付被告84萬
    5,833 元，及自95年7 月1 日起，自清償日止，按年息5%計
    算之利息。(二)願供擔保請准宣告假執行。
三、本件經本院依民事訴訟法第271 條之1 準用同法第270 條之
    1 第1 項第3 款規定，整理並協議簡化爭點及不爭執點如下
    （本院95年9月8日言詞辯論筆錄）：
  (一)不爭執點：
  1.兩造於94年1 月1 日就坐落台北市○○區○ ○段981 、980
    地號土地，訂立如原證1 所示之土地租賃契約。
  2.被告已依約於94年初給付94年度租金145 萬元，95年度租金
    被告依約應於95年期初給付，原告已於95年1 月12日催告給
    付，被告迄未給付。
  3.被告於訂立系爭契約時，即已知悉原告非土地所有權人。
  (二)爭執點：
  1.系爭契約是否業因符合第3 條第3 項土地所有權人收回自用
    要件而自動終止？
  2.被告得否依民法第436條規定主張終止契約？
四、按附停止條件之法律行為，於條件成就時，當然發生效力，
    附解除條件之法律行為，於條件成就時，當然失其效力（民
    法第99條第1 項、第2 項），均不待當事人另以意思表示為
    之，此與法定或約定解除權之行使，須以意思表示為之者，
    有所不同（最高法院60年台上字第4001號判例、93年度台上
    字第359 號判決意旨參照）。解釋私人之契約應通觀全文，
    並斟酌立約當時之情形，以期不失立約人之真意（最高法院
    18年上字第1727號判例）。經查：
  (一)兩造系爭租賃契約第3 條（租賃期限）第3 條約定：「土地
    因政府徵收或土地所有權人收回自用，本租約自動解除」，
    依其「自動解除」之文義，係契約當然失其效力而無須另為
    終止契約之意思表示，是解釋上應係以「土地所有權人收回
    自用」為系爭租賃契約解除條件之約款。
  (二)次查，系爭租賃契約第7 條（附則）第1 款約定：「租賃期
    間，土地如因政府徵收徵用或土地所有權人收回自用及出售
    或其他甲方（原告）喪失出租權源，致使乙方（被告）無法
    使用時，乙方（被告）得終止本約，甲方應返還乙方已付而
    未使用月份之租金」，依該約款之內容，解釋上則係以「土
    地如因政府徵收徵用或土地所有權人收回自用及出售或其他
    甲方喪失出租權源，致使乙方無法使用」，為承租人得行使
    解除權之約定解除權事由。
  (三)依前所述，「土地所有權人收回自用」之事由，在系爭租賃
    契約上，分別約定為「解除條件」及「約定終止權」事由，
    依前揭說明，兩者法律效果顯有歧異，自應探求當事人真意
    。本院認：1.系爭租賃契約第7 條第1 款之約定，與民法第
    436 條：「前條（終止租賃契約）規定，於承租人因第三人
    就租賃物主張權利，致不能為約定之使用、收益者準用之。
    」規定，內容實屬相同，故該約款僅為法條規定之明文，本
    不待另為約定。當事人於私法自治範疇內，有意安排異於法
    條規定之效果，始有另為特別約定之必要，是兩造間既就「
    土地所有權人收回自用」之事由，於系爭租賃契約第3 條第
    3 款約定為「自動解除」之解除條件，已異於民法第436 條
    承租人法定終止權之效果，解釋上應係兩造有意之特別約定
    ，自應優先於民法第436 條規定及相同內容之系爭租賃契約
    第7 條第1 款約定；況系爭租賃契約第3 條第3 款、第7條
    第1 款「解除條件」、「終止權」之約定，性質上均係土地
    所有權人主張權利時，保護承租人或賦予承租人終止契約權
    限以免除承租人繼續履行給付租金之義務，自應為有利於承
    租人之解釋，無須另課以承租人向出租人為終止租賃契約意
    思表示之義務，始符當事人真意。
五、茲應進一步審究者，則為兩造間系爭租賃契約是否業因「土
    地所有權人收回自用」之解除條件成就而失其效力？經查：
  (一)系爭土地原登記為訴外人林紅英所有，林紅英已於61年4 月
    3 日死亡，依繼承法律關係，系爭土地應為訴外人戌○○、
    亥○○、天○○、酉○○○、地○○、辰○○○、午○○、
    巳○○、甲○○、未○○、辛○○、丙○○○、卯○○、子
    ○○、癸○○、壬○○、申○○○、己○○、戊○○、丑○
    ○、寅○○、庚○○等人公同共有（下稱：戌○○等人），
    另被告向原告承租系爭土地後，並轉租予訴外人健瑞汽車有
    限公司（下稱：健瑞公司），戌○○等人已於93年12月24日
    起訴請求健瑞公司拆屋還地等情，業據本院調取本院94年度
    訴字第7 號民事事件案卷核閱卷內土地登記謄本、戶籍謄本
    、繼承系統表及相關書狀查明屬實，且為兩造所不爭執，自
    堪信為真實。
  (二)按所有人，於法令限制之範圍內，得自由使用、收益、處分
    其所有物，並排除他人之干涉，民法第765 條定有明文。是
    得使用、收益土地者，原則上應土地所有人，非所有人而主
    張得就特定土地得為使用收益者，應就其使用收益權源之存
    在負舉證之責。原告於本件訴訟始終未就其為有權出租之事
    實舉證以實其說，本難認其主張為真；且如前所述，原告並
    非系爭土地所有權人，為兩造訂立系爭租賃契約時被告所明
    知，雖原告以有權出租人之地位自居並出租系爭土地予被告
    ，然原告與土地所有權人間關係如何，是否確屬有權出租，
    究非被告所得知悉，被告僅得經由原告所為有權出租之擔保
    維護權益，無從涉入原告與土地所有權人間之爭執。是解釋
    系爭土地租賃契約第3 條第3 款「土地所有權人收回自用」
    之定義，應從寬認定於土地所有權人對被告或經被告同意使
    用之人為收回土地之主張時，即得主張系爭土地租賃契約解
    除條件成就之法律效果，以免土地承租人即被告須就原告是
    否有權出租系爭土地自行判斷，並承擔判斷錯誤而遭土地所
    有權人求償之風險，如此方符被告與非所有權人之原告簽訂
    系爭租賃契約時特別為第3 條第3 款之真意。
  (三)至被告現雖仍占有使用系爭土地，然係本於被告、訴外人健
    瑞公司與系爭土地所有權人戌○○等人所簽立租賃契約，戌
    ○○等人並因於本院94年度訴字第7 號民事事件撤回對健瑞
    公司之起訴，依該和解契約被告與健瑞公司並應按月給付戌
    ○○等人租金10萬5,000 元等情，業據被告提出土地租賃契
    約書，並經證人即戌○○等人代理人高秀枝律師證述屬實（
    本院卷第121 頁、122 頁），是系爭土地所有人請求拆屋還
    地之主張，客觀上已使被告或經被告同意使用系爭土地之健
    瑞公司無法本於兩造間之系爭土地租賃契約法律關係繼續使
    用、收益系爭土地，始須另與系爭土地所有權人再行簽立另
    份租約，原告謂被告尚非無法使用系爭土地云云，難認有據
    。又系爭土地所有權人戌○○等人訴請拆屋還地時，系爭租
    賃契約第3 條第3 款解除條件業已成就，雖嗣後戌○○等人
    因與被告締約而撤回訴訟，仍於已成就之解除條件不生影響
    。
  (四)綜上，本件既經系爭土地所有權人訴請拆屋還地，依前揭說
    明，應認已符系爭土地租賃契約第3 條第3 款「土地所有權
    人收回自用」之解除條件，系爭土地租賃業因解除條件成就
    而失其效力，原告訴請給付95年度租金，自難認有據。
六、按無法律上之原因而受利益，致他人受損害者，應返還其利
    益。雖有法律上之原因，而其後已不存在者，亦同，民法第
    179 條定有明文。次按不當得利受領人於受領時，知無法律
    上之原因或其後知之者，應將受領時所得之利益，或知無法
    律上之原因時所現存之利益，附加利息，一併償還；應付利
    息之債務，其利率未經約定，亦無法律可據者，週年利率為
    百分之五，亦為同法第182 條第2 項、203 條所明定。本件
    原告本於系爭土地租賃契約受領被告給付租金145 萬元，然
    系爭租賃契約於94年6 月1 日前業因土地權人主張收回自住
    而發生解除條件成就情事，系爭土地租賃契約業已失效等情
    已如前述，原告受領94年6 月1 日至同年12月31日間租金84
    萬5,833 元（計算式：0000000 ×7/12=845833 ，元以下四
    捨五入）之法律原因自屬不存在，自屬不當得利，被告訴請
    返還，並自被告提起反訴，原告知悉不當得利事實後之95年
    7月1日請求法定利率年息5%之利息，自屬有據。
七、從而，原告主張依兩造間租賃契約法律關係，訴請被告給付
    租金140 萬元及法定遲延利息，為無理由，應予駁回；被告
    本於不當得利法律關係，訴請被告給付84萬5,833 元，及自
    95 年7月1 日起至清償日止，按年息5%計算之利息，為有理
    由，應予准許。
八、本件反訴部分兩造陳明願供擔保請為宣告假執行或免為假執
    行，經核均與規定相符，爰分別酌定相當之擔保金額予以宣
    告。至本訴部分，原告受敗訴判決，其假執行之聲請即失所
    依據，應併予駁回。
九、本件事證已臻明確，其餘兩造協議爭點、主張、陳述暨所提
    之證據，經審酌均與本院前揭判斷不生影響，爰不一一詳予
    論述，附此敘明。
十、據上論結，本訴原告之訴為無理由，被告反訴為有理由，依
    民事訴訟法第78條、第390 條第2 項、第392 條判決如主文
    。
中    華    民    國    95    年    9     月    29    日
                  民事第二庭  法  官  王本源
以上正本證明與原本無異。
如對本判決上訴須於判決送達後20日內向本院提出上訴狀。
中    華    民    國    95    年    10    月    11    日
                              書記官  陳淑女


司法院資訊處製作；財團法人民間司法改革基金會備份。
